臺灣高等法院刑事判決
109年度上訴字第4483號
上  訴  人  
即  被  告  何彥昇


              （現於法務部○○○○○○○○○○○執行中）
上列上訴人因毒品危害防制條例案件，不服臺灣桃園地方法院10
9年度審訴字第1261號，中華民國109年10月30日第一審判決（起
訴案號：臺灣桃園地方檢察署109年度毒偵字第1172號），提起
上訴，本院判決如下：
    主  文
上訴駁回。
    理  由
一、原判決意旨略以：被告甲○○因施用毒品案件，於民國108年1
    2 月16 日中午12時許，在桃園市龜山區萬壽路2段附近某公
    寓之3樓樓梯間，以針筒注射方式施用第一級海洛因1 次。
    因認其涉犯毒品危害防制條例第10條第1項之施用第一級毒
    品罪嫌。查被告曾因施用毒品案件，經臺灣桃園地方法院以
    95年度毒聲字第439 號裁定送觀察、勒戒後，認無繼續施用
    毒品之傾向，於95年8 月16日釋放出所，並經臺灣桃園地方
    檢察署檢察官以95年度毒偵字第66號為不起訴處分確定，有
    本院被告前案紀錄表在卷可參，則其於108 年12 月16日施
    用第一級毒品之本案犯行，距離最近1 次經觀察、勒戒、強
    制戒治執行完畢釋放後，已逾3 年，依109年7月15日施行之
    毒品危害防制條例第20條第3項、第23條第2項等之規定，被
    告之本案犯行，即應施以觀察勒戒，而不得追訴，檢察官逕
    予起訴，起訴程序違背規定，爰依刑事訴訟法第303條第1款
    、第307條等規定，不經言詞辯論，逕為諭知不受理判決等
    語。
二、被告上訴意旨略以：依據刑法第2條從輕從舊主義，行為後
    法律有變更者，適用行為時之法律，但行為後之法律有利於
    行為人者，適用最有利於行為人之法律。伊已報名戒毒班一
    期半年，若改採以觀察、勒戒之處分，其期間不得逾貳月，
    對於被告無任何意義，以被告入間服刑之期間換算，可勒戒
    6次，可謂多此一舉。若被告改以觀察勒戒，其不僅不得換
    算刑期，對將來假釋也有影響，若執行有期徒刑，則可以取
    得分數，被告才會認為沒有白關，是以舊法對被告才是有利
    之處分，懇請鈞院准予所請等云云。
三、按刑事被告之上訴，以受有不利益之裁判，為求自己利益起
    見請求救濟者，方得為之，若原判決並未論罪科刑，即無不
    利益之可言，自不得上訴（最高法院20年上字第1241號判例
    參照）。次按依判決之種類，其對被告最不利至最有利之次
    序為：科刑、免刑、管轄錯誤、不受理、免訴、無罪之判決
    ，若僅就原判決聲明不服，並非求為更有利種類之判決，即
    無上訴利益之可言（最高法院92年度台上字第6147號判決意
    旨參照）。末按刑事訴訟之上訴制度，其允許受不利益判決
    之被告得為上訴，乃在許其為自己之利益，請求上級法院救
    濟而設，故被告之上訴，應以自己之利益為限，不得為自己
    之不利益而提起上訴（最高法院96年度台上字第4008號判決
    、105年度台上字第1626號判決意旨參照）。又原審法院認
    為上訴不合法律上之程式或法律上不應准許或其上訴權已經
    喪失者，應以裁定駁回之；第二審法院認為上訴有第362條
    前段之情形者，應以判決駁回之，刑事訴訟法第362條前段
    、第367條前段有明定。
四、經查：
　㈠本次修正之毒品條例第20條第3項及第23條第2項，雖僅將原
    條文之再犯期間由「5年」改為「3年」，惟鑑於將施用毒品
    者監禁於監獄內，僅能短期間防止其接觸毒品，因慣用毒品
    產生之「心癮」根本無法根除，並慮及毒品條例施行多年累
    積之戒毒經驗及實效，暨逐步擴充之醫療、戒癮機構、專業
    人力、社區支援系統等資源，尤以本次毒品條例第24條修正
    ，擴大檢察官對施用毒品者附條件緩起訴處分之範圍，使其
    能視個案具體情形給予適當多元社區處遇。本次修正後對於
    施用毒品者之思維，自應與時俱進，擺脫以往側重於「犯人
    」身分之處罰，著重其為「病患」之特質，並以「治療」疾
    病為出發點，重新評價前揭所謂「3年後再犯」之意義。又
    毒品戒除不易，須經長期且持續之治療，施用毒品者既被視
    為「病患性犯人」，最佳處遇方式即為治療。對於施用毒品
    者之治療方式，有機構外之處遇（如自行赴醫院戒癮、附命
    完成戒癮治療緩起訴處分等），或機構內之觀察、勒戒或強
    制戒治；至對施用毒品者科以刑罰，無非在運用刑罰之一般
    預防功能以嚇阻毒品之施用。監獄為執行場所而非戒癮專責
    機構，針對施用毒品者及其再犯之特性，法務部於106年12
    月5日頒訂之「科學實證之毒品犯處遇模式計畫」，目的即
    是積極引進地區醫療體系之協助，提供毒癮戒治，落實社區
    追蹤輔導及治療之銜接，俾修復創傷、預防再犯。惟刑罰因
    涉及人身自由之基本權，故於施用毒品初犯時皆以傳統之機
    構外或機構內處遇方式治療，如再施用毒品時，始科以刑事
    責任。而當刑罰處遇仍不能有效幫助施用毒品者改善惡習時
    ，即表示無法以此方式發揮治療效果，若繼續施以刑罰只具
    懲罰功能，不僅無法戒除毒癮，更漸趨與社區隔離，有礙其
    復歸社會。基於憲法應保障人民之生存權，及根據每個國民
    生存照顧需要提供基本給付之理念，為協助施用毒品者戒除
    毒癮復歸社會，對於經監獄監禁處遇後仍再犯之施用毒品者
    ，更應恢復以機構內、外之治療協助其戒除毒癮。此即本次
    修正毒品條例第20條第3項關於施用毒品者所謂「3年後再犯
    」係何所指之立法真諦。除檢察官優先適用第24條命附條件
    緩起訴處分處遇（不論幾犯，亦無年限）外，對於施用毒品
    初犯者，即應適用第20條第1項、第2項為機構內之觀察、勒
    戒或強制戒治；若於上開機構內處遇執行完畢釋放後，於「
    3年內再犯」者，依第23條第2項規定，應依法追訴；倘於「
    3年後再犯」自應再回歸到傳統醫療體系機構內重為觀察、
    勒戒或強制戒治之治療。是對於戒除毒癮不易者，唯有以機
    構內、外處遇及刑事制裁等方式交替運用，以期能控制或改
    善其至完全戒除毒癮。綜上，對於毒品條例第20條第3項及
    第23條第2項所謂「3年後（內）再犯」，應跳脫以往窠臼，
    以「3年」為期，建立「定期治療」之模式。其規定中所謂
    「3年後再犯」，只要本次再犯（不論修正施行前、後）距
    最近1次觀察、勒戒或強制戒治執行完畢釋放，已逾3年者，
    即該當之，不因其間有無犯第10條之罪經起訴、判刑或執行
    而受影響（最高法院刑事大法庭109年度台上大字第3826號
    裁定意旨參照）。
　㈡上訴意旨雖舉刑法第2條規定主張本案應適用被告行為時之法
    律即修正前毒品危害防制條例等語，惟刑法第11條明訂「本
    法總則於其他法律有刑罰、保安處分或沒收之規定者，亦適
    用之。但其他法律有特別規定者，不在此限。」而增訂之毒
    品危害防制條例第35條之1第1款規定：「本條例中華民國10
    8年12月17日修正之條文施行前犯第10條之罪之案件，於修
    正施行後，依下列規定處理：一、偵查中之案件，由檢察官
    依修正後規定處理。二、審判中之案件，由法院或少年法院
    （地方法院少年法庭）依修正後規定處理；依修正後規定應
    為不起訴處分或不付審理之裁定者，法院或少年法院（地方
    法院少年法庭）應為免刑之判決或不付審理之裁定。三、判
    決確定尚未執行或執行中之案件，適用修正前之規定。」即
    屬刑法第11條但書所謂「其他法律有特別規定」，則毒品案
    件之新舊法適用自應依毒品危害防制條例第35條之1第1款規
    定，非依刑法總則第2條；因此，依109年7月15日修正施行
    之毒品危害防制條例規定應行觀察、勒戒之施用毒品者，若
    其施用毒品之行為時間在109年7月15日以前，於109年7月15
    日之後尚未經起訴或聲請簡易判決處刑而繫屬於法院，即應
    由檢察官依修正後之規定處理，並非逕予起訴或聲請簡易判
    決處刑；若仍予以起訴或聲請簡易判決處刑，即屬「起訴之
    程序違背規定」，依刑事訴訟法第303條第1款，法院即應為
    公訴不受理之諭知。　　
  ㈢本件被告前因施用毒品案件，經臺灣桃園地方法院以95年度
    毒聲字第439 號裁定送觀察、勒戒後，認無繼續施用毒品之
    傾向，於95年8 月16日釋放出所，並經臺灣桃園地方檢察署
    檢察官以95年度毒偵字第66號為不起訴處分確定，此後被告
    所涉各該施用毒品犯行，固經起訴判刑或執行，然均未再受
    觀察、勒戒或強制戒治處分等情，有本院被告前案紀錄表在
    卷可按；公訴意旨認本件被告施用第一級毒品海洛因之時間
    為「108年12月16日中午12時許」，距其最近1次犯施用毒品
    罪經依法觀察、勒戒或強制戒治執行完畢釋放之「95年8月1
    6日」，期間已逾3年，是本案依增訂之毒品危害防制條例第
    35條之1第1項，應由檢察官依修正後規定處理，即依修正後
    之毒品危害防制條例第20條第3項、現行毒品危害防制條例
    第24條等規定，由檢察官基於一次性之整體規劃而重啟處遇
    程序，視被告個案情形，是否適合「觀察、勒戒或強制戒治
    」或給予「附命完成戒癮治療緩起訴處分」之機會。檢察官
    未予審酌有無對被告附命完成戒癮治療之緩起訴處分之可能
    ，逕予起訴，法院無從替代檢察官為上開合義務性之裁量處
    遇，應認其起訴程序即屬違背規定，原審法院因而依據刑事
    訴訟法第303條第1款、第307條規定，不經言詞辯論，諭知
    本件公訴不受理，於法並無違誤。被告上訴意旨請求就本案
    科處罪刑，惟原判決係諭知本件公訴不受理，並未判處被告
    罪刑，揆諸前揭說明，被告即不得以上訴之方式請求為實體
    上有罪之判決，其上訴並無客觀之法律上利益可言，自屬欠
    缺上訴利益，顯與為自己利益請求救濟之上訴本旨相違，依
    前揭規定，其上訴顯屬違背法律上之程式，且無從命補正，
    爰不經言詞辯論，逕予駁回。　
據上論斷，應依刑事訴訟法第367條前段、第372條，判決如主文
。　
中　　華　　民　　國　　109 　年　　12　　月　　28　　日
                  刑事第八庭    審判長法　官  陳世宗
                                      法　官  吳勇毅
                                      法　官  呂寧莉
以上正本證明與原本無異。
如不服本判決，應於收受送達後20日內向本院提出上訴書狀，其
未敘述上訴之理由者並得於提起上訴後20日內向本院補提理由書
（均須按他造當事人之人數附繕本）「切勿逕送上級法院」。
                                      書記官  賴資旻
中　　華　　民　　國　　109 　年　　12　　月　　28　　日